【裁判字號】    89,上易,300
【裁判日期】    890426
【裁判案由】    詐欺
【裁判全文】
臺灣高等法院臺南分院刑事判決              八十九年度上易字第三號    Ｇ
      上  訴  人  臺灣雲林地方法院檢察署檢察官
      被      告  乙  ○  ○
右上訴人因被告詐欺案件，不服臺灣雲林地方法院八十八年度易字第五五五號中華民
國八十八年十二月一日第一審判決（起訴案號：臺灣雲林地方法院檢察署八十八年度
偵字第五九九九號），提起上訴，本院判決如左：
      主      文
上訴駁回。
      理      由
一、公訴意旨略以：詳如附件之起訴書犯罪事實欄所載，因認被告乙○○涉犯刑法第
    三百三十九條第一項之詐欺取財罪嫌及同法第三百四十二條第一項之背信罪嫌。
二、按犯罪事實應依證據認定之，無證據不得推定其犯罪事實，刑事訴訟法第一百五
    十四條定有明文。復按告訴人之告訴無非以使被告受到刑事訴追為目的，其陳述
    是否與事實相符，仍應調查其他證據以資審認，必告訴人所述被害情形，無瑕疵
    可擊，而就其他方面調查又與事實相符，始足據為認定犯行之基礎。（最高法院
    五十二年度台上字第一三００號判例要旨可資參照）此之所謂證據係指積極之證
    據而言，故如無確切之積極證據，足以證明被告之犯罪事實，即令被告不能為有
    利之反證，亦不能遽論以罪刑。亦即認定不利於被告之事實，須依積極證據，苟
    積極證據不足為不利於被告事實之認定時，即應為有利於被告之認定，更不必有
    何有利之證據（最高法院三十年上字第八一六號判例參照）。次按刑法第三百三
    十九條之詐欺罪，係以行為人於行為之初，即意圖為自己不法所有為其主觀構成
    要件。又債務人於債之關係成立後，如有債務不履行之情形，在一般社會經驗上
    可能之原因甚多，縱令有遲延給付或不為給付之情事，苟無足以認定其在債之關
    係發生時即自始故意藉此詐財之積極證據，揆諸上開說明，仍不得僅以違反債信
    之客觀事態，推定債務人原有詐欺取財之不法意圖。復按背信罪之成立，以行為
    人有為自己或第三人不法之利益，或損害本人利益之不法意圖，而違背其任務，
    致生損害於本人之財產或其他利益，且行為人須有獲得不法利益或使該損害發生
    之故意始能成立該罪，刑法第三百四十二條第一項定有明文。
三、訊據被告乙○○堅決否認有何與陳啟海、張景文共同向告訴人甲○○詐欺取財及
    損害昶旺實業有限公司（以下簡稱昶旺公司）及該公司股東利益之犯行，辯稱：
    因伊與至晟實業有限公司（以下簡稱至晟公司）之實際負責人陳啟海係多年同行
    之朋友，故當陳啟海於民國（下同）八十六年間持如附表編號一所示張景文之支
    票至台北縣新莊市○○路四二九巷二之一號二樓昶旺公司，向伊表示因經濟不景
    氣需資金週轉供至晟公司使用而請伊幫助時，伊乃同意簽發約二、三個月票期之
    同額昶旺公司之支票借予陳啟海週轉使用，雙方約定須張景文之支票先兌現後，
    以便讓伊有錢軋入票期在後之昶旺公司之支票帳戶內讓伊借給陳啟海之支票能夠
    兌現，亦即伊開出之昶旺公司之支票票款最終應由陳啟海、張景文支付，之後陳
    啟海便陸續持如附表所示之張景文的支票向伊借支票使用，伊亦基於朋友之誼簽
    發同額之昶旺公司的支票借予陳啟海，再由張景文向甲○○調現後供至晟公司週
    轉使用，剛開始張景文之支票均有兌現，故伊開出之支票亦有兌現，直至八十七
    年五月下旬張景文之支票開始退票後，伊就不再簽發昶旺公司之支票借予陳啟海
    以供張景文持向甲○○調現，且伊為了維持昶旺公司之信用，仍讓如附表編號二
    十八、二十九伊所簽發之支票兌現，且伊為了不讓昶旺公司之支票退票，陳啟海
    乃於八十七年六月五日帶伊至雲林縣斗六市○○街三十一號甲○○住處將張景文
    退票前伊所簽發借予陳啟海，由張景文持向甲○○調現如附表編號三十、三十二
    、（三十三、三十四，合併開八十七年六月二十五日之支票）、（三十六、三十
    七，合併開八十七年七月二十日之支票）伊所開之四紙支票當場換開五紙支票交
    予甲○○，另將如附表編號（三十九、四十）、（四十一、四十二）、（四十三
    、四十四）、（四十五、四十六）伊所開之四紙支票（括號內係合併開另一支票
    之意）更改展延支票日期，之後編號三十換票後之三十萬零九百元之支票有於八
    十七年八月四日讓甲○○兌現，直到八十七年九月間，伊支持不下去了，所以伊
    開出去的昶旺公司支票才開始退票，伊簽發昶旺公司之支票借予陳啟海純粹是站
    在朋友的立場幫忙，伊並未從中獲得利息或任何好處，且昶旺公司雖有五位股東
    ，但只有伊與黃其進有出資經營，其他股東洪獻章、陳天來、黃基文均係未出資
    之人頭股東，其三人從不過問昶旺公司經營開支票之事，而黃其進有授權由伊簽
    發昶旺公司之支票，且本件伊收受張景文之支票並對開昶旺公司之支票借予陳啟
    海之事，黃其進亦有同意，因張景文的支票必須先兌現，伊才有錢讓伊簽發之昶
    旺公司支票兌現，故伊並無使昶旺公司及股東黃其進受損之意等語。公訴人認被
    告蘇堂涉犯右開詐欺取財及背信罪嫌，無非以被告於偵查中業已自白犯罪，並
    有告訴人甲○○之指述及支票、退票單影本為其論據。經查：
  (一)告訴人甲○○於原審調查時既表示：張景文自八十六年間開始陸續持如附表所示
    由乙○○簽發之昶旺公司支票至伊右開住處向伊調現，並表示係替陳啟海所經營
    之至晟公司調度資金，經伊查證過票信認定該支票帳戶往來正常後，伊就預扣利
    息（每一百萬元每月利息二萬四千元）後將錢拿到台南區中小企業銀行斗六分行
    借予張景文，後來張景文於八十七年五月下旬開始退票，惟其退票後就未再拿乙
    ○○所開之昶旺公司支票向伊調現，張景文有帶陳啟海到伊住處商量如何解決，
    伊才認識陳啟海，而陳啟海於八十七年六月五日帶同乙○○到伊住處，將張景文
    於八十七年四、五月間（退票前）向伊調現時交予伊之如附表編號三十、三十二
    、（三十三、三十四）、（三十六、三十七）乙○○所開之四紙支票換開五紙支
    票交予伊，另將如附表編號（三十九、四十）、（四十一、四十二）、（四十三
    、四十四）、（四十五、四十六）乙○○所開之四紙支票更改展延支票日期，且
    編號三十換開後之三十萬零九百元支票有於八十七年八月四日兌現，而其他八紙
    共四百七十五萬四千元之支票均退票未獲付款等語，並提出支票換票一覽表二紙
    及支票影本八紙為證，核與告訴人甲○○於偵查中指訴之情節顯有出入，更與公
    訴人就告訴人甲○○所持有未兌現金額共四百七十五萬四千元之八紙支票係如何
    而來所認定之事實大不相同，是告訴人甲○○於偵查中所指及公訴人認定被告乙
    ○○所犯本件詐欺情節，顯與事實不符，且遍觀偵查卷並無被告乙○○自白犯罪
    之記載，合先明。
  (二)被告乙○○所辯其收受張景文之支票後對開昶旺公司之支票借予陳啟海、再由張
    景文持向告訴人甲○○調現供至晟公司使用，且應由陳啟海、張景文負責先讓張
    景文開的支票兌現，以便讓被告乙○○所開的支票也能兌現，而張景文於八十七
    年五月下旬退票後，陳啟海即未再向被告乙○○借支票交予張景文持向告訴人甲
    ○○調現一節，業經證人陳啟海、張景文證述在卷，且與告訴人甲○○前揭所述
    無異，證人張景文另證稱：陳啟海找伊入股至晟公司，要讓至晟公司起死回生，
    伊有開伊的支票供至晟公司使用，除了購買機具外，因伊參與經營至晟公司主要
    是替該公司調度資金，故陳啟海還有拿伊的支票去向乙○○換支票來，而由伊持
    向甲○○調現以供至晟公司使用，且伊的支票尚未跳票前，伊曾帶甲○○夫妻到
    至晟公司參觀等語，此不僅經證人陳啟海證稱屬實，並提出購買鍋爐等器材之統
    一發票影本八紙為證，告訴人甲○○亦表示：張景文有邀請伊去參觀至晟公司等
    語，足見張景文持被告乙○○所開立之如附表所示之支票向告訴人甲○○調現所
    得，的確係用來經營至晟公司，而非另有他用。
  (三)如前述，被告乙○○開立如附表所示之支票借予陳啟海，再由張景文持向告訴人
    甲○○調現之時間長達一年多，且至八十七年八月四日為止被告乙○○所開立之
    支票均有讓告訴人甲○○兌領，前後兌現金額共高達一千一百九十五萬七千二百
    十元，且有支付利息，倘被告乙○○有與陳啟海、張景文共同向告訴人甲○○詐
    欺取財之意，則其三人可以二、三個月的期票向告訴人甲○○調現之初，大量向
    告訴人套取現金後逃逸，又何必慘澹經營至晟公司，又何必讓告訴人甲○○先後
    兌領達一千一百九十五萬七千二百十元及約定之利息，益見被告乙○○與陳啟海
    、張景文並無詐財之意。
  (四)告訴人甲○○既表示：張景文於八十七年五月下旬開始退票後，即未再持乙○○
    所開之支票向伊調現等語，且張景文在台南區中小企業銀行斗六分行開立之支票
    存款帳戶，係自八十七年五月二十日開始有退票紀錄，並於八十七年六月二十六
    日被列為拒絕往來戶，另昶旺公司在玉山商業銀行新莊分行開立之支票存款帳戶
    ，係自八十七年九月八日起有退票紀錄，並於八十七年十月九日被列為拒絕往來
    戶，又昶旺公司在花蓮區中小企業銀行泰山分行開立之支票存款帳戶，係自八十
    七年九月十一日起有退票紀錄，並於八十七年十月九日被列為拒絕往來戶，此有
    上開三個支票存款帳戶往來資料及退票紀錄附卷可稽，是被告乙○○在開立如附
    表編號三十二、（三十三、三十四）、（三十六、三十七）、（三十九、四十）
    、（四十一、四十二）、（四十三、四十四）、（四十五、四十六）七紙支票借
    予陳啟海，再由張景文持向告訴人甲○○調現時，張景文及昶旺公司之支票往來
    仍很正常，看不出已發生無支付能力之跡象，從而被告乙○○簽發上開七紙支票
    時與張景文、陳啟海應無共同詐財之意。
  (五)倘被告乙○○簽發右開(三)所提到之七紙支票時與張景文、陳啟海有詐財之意，則
    當張景文調借得現金後，被告乙○○與張景文、陳啟海應會對告訴人甲○○不理
    不睬才是，實則不然，在如附表編號三十號被告乙○○所開之支票於八十七年六
    月十三日到期前，被告乙○○及陳啟海即於八十七年六月五日主動前往告訴人住
    處換開支票及更改展延支票日期，且被告乙○○所簽發如附表編號三十號換票後
    之三十萬零九百元之支票於八十七年八月四日讓告訴人甲○○兌領，則被告乙○
    ○並無詐財之意甚明。
  (六)證人張景文於原審審理中表示：伊與甲○○有金錢往來已一、二年，均有正常地
    支付票款，伊為了維持個人信用，有將伊父母之房地設定二胎予告訴人甲○○之
    妻李美珠，然業經法院查封且進行拍賣中等語，並提出原審民事執行處八十七年
    執字第六六九０號、八十七年執字第六二八三號強制執行事件通知二紙為證。倘
    張景文有與被告乙○○、陳啟海共同向訴人甲○○詐財之意，張景文豈有還提供
    不動產設定抵押權予告訴人甲○○之妻之理，足徵被告乙○○並無詐財之不法意
    圖。
  (七)證人張景文於原審審理中復證稱：因經濟不景氣致至晟公司財務狀況出現問題，
    甲○○認伊所借之金額日益龐大，其風險增加，故不再借款予伊，導致伊現金週
    轉失靈，使得伊的支票跳票，連帶地影響到乙○○借予至晟公司之昶旺公司支票
    亦因伊與陳啟海無現金軋入而發生跳票並遭拒絕往來等語，此亦為告訴人甲○○
    所不爭執，且既然被告乙○○所簽發如附表所示之支票，應由陳啟海、張景文負
    責軋入票款以供告訴人甲○○兌領，足見被告乙○○簽發如附表編號三十二、（
    三十三、三十四）、（三十六、三十七）、（三十九、四十）、（四十一、四十
    二）、（四十三、四十四）、（四十五、四十六）七紙支票借予陳啟海，並由張
    景文持向告訴人甲○○調現後，才發生張景文資金週轉不靈而跳票之事，因張景
    文、陳啟海無現金軋入而導致被告乙○○所開之支票亦跟著跳票，事出突然，被
    告乙○○於簽發上開七紙支票時應無從預期張景文會跳票，尚不得徒憑該七紙支
    票及換開後之四紙支票、展延票期之四紙支票仍遭退票，即遽認被告乙○○有詐
    財之意。
  (八)證人黃基文、陳天來、洪獻章於原審調查時均結證稱：伊三人只是昶旺公司掛名
    之股東而已，既未出資，亦不過問、未參與經營該公司，該公司是由乙○○及黃
    其進共同經營，乙○○、黃其進亦不會向伊三人告知昶旺公司之事，該公司之支
    票使用情形與伊三人無關，昶旺公司之盈虧均與三人無關等語，則本件被告乙○
    ○簽發昶旺公司之支票借予陳啟海一事，並不會造成名義上股東黃基文、陳天來
    、洪獻章之損害，至於另一有參與經營之股東黃其進，經原審傳拘均未到院應訊
    ，然因被告乙○○堅稱業經黃其進同意，則尚無積極證據足認黃其進受有何種損
    害。且如前所述，背信罪之成立，須行為人有為自己或第三人不法之利益，或損
    害本人利益之不法意圖，而違背其職務，致生損害於本人之財產或其他利益始足
    當之，且行為人須有獲得不法利益或使該損害發生之故意始能成立該罪，然被告
    乙○○既堅稱其未收到利息或任何好處，且證人陳啟海亦未表示有拿好處給被告
    乙○○，則本件並無被告乙○○有從中獲取不法利益之證據。另依前述，被告乙
    ○○開立昶旺公司之支票借予陳啟海後，雙方係約定應由陳啟海、張景文支付票
    款，且事後的確是由陳啟海、張景文支付上開票款，則被告乙○○在簽發如附表
    所示之支票時，主觀上僅係為了幫助至晟公司周轉之用，且至晟公司在前後周轉
    約一千多萬元之過程中，張景文所開之支票均有兌現，則被告乙○○深信其所簽
    發如附表所示之支票，陳啟海、張景文應會支付票款，則被告乙○○應無使昶旺
    公司及股東黃其進受有損害之故意，且依被告乙○○與張景文對開支票之模式，
    係張景文所開之支票先兌現後，票期在後之昶旺公司之支票才有錢可供兌現，足
    見在張景文退票前被告乙○○所開出之支票，昶旺公司支票帳戶內之資金實質上
    並未貸予至晟公司或陳啟海、張景文（即昶旺公司實質上並無以其自有資金替至
    晟公司或陳啟海、張景文支付票款），從而被告乙○○應無損害昶旺公司或黃其
    進利益之不法意圖可言。
四、綜上所述，被告乙○○所辯，尚堪採信。證人張景文、陳啟海雖經檢察官起訴與
    被告乙○○共同向告訴人甲○○詐欺四百七十五萬四千元，惟業經原審禮股以八
    十八年度易字第二二一號判決張景文、陳啟海無罪，此有該案判決書在案可考。
    被告乙○○簽發如附表所示之支票借予陳啟海，再由張景文持向告訴人甲○○調
    現，既未施用詐術，且告訴人甲○○亦未因陷於錯誤而將錢借予張景文，揆諸首
    開說明，本件顯與詐欺取財罪及背信罪之犯罪構成要件不符，而屬債務不履行之
    民事糾葛，灼然甚明。此外，復查無其他積極證據足認被告乙○○有何公訴人所
    指之詐欺及背信犯行，本件尚屬不能證明被告乙○○犯罪，原審以不能證明被告
    犯罪，諭知被告無罪，核無不合。檢察官上訴意旨指摘原判決採證不當，為無理
    由，應予駁回。
五、另被告乙○○明知張景文業於八十七年五月下旬開始退票，猶於八十七年六月五
    日將如附表編號三十、三十二、（三十三、三十四）、（三十六、三十七）四紙
    支票換開五紙支票交予告訴人甲○○，另將如附表編號（三十九、四十）、（四
    十一、四十二）、（四十三、四十四）、（四十五、四十六）四紙支票展延票期
    ，作為張景文、陳啟海向告訴人甲○○借款之擔保，則被告乙○○在明知張景文
    、陳啟海之資力已不足以支應票款之情形下，昶旺公司將因此而負擔票據責任（
    事實上如附表編號二十八、二十九、三十所示張景文之支票退票後，被告乙○○
    仍讓其所對開出去之昶旺公司支票供告訴人甲○○兌領），顯然違背公司法第十
    五條第二項：公司之資金，除因公司間業務交易行為有融通資金之必要者外，不
    得貨與股東或任何他人之規定，被告乙○○於換開支票及展延票期時，顯有為至
    晟公司或陳啟海、張景文之不法利益，並因而使昶旺公司受有負擔票據責任之損
    害甚明。惟此部分未據公訴人起訴，自應移由檢察官另行偵辦，併此明。
據上論斷，應依刑事訴訟法第三百六十八條，判決如主文。
本案經檢察官楊治宇到庭執行職務。
中    華    民    國      八十九      年      四      月      二十六    日
                                  臺灣高等法院臺南分院刑事第六庭
                                      審判長法官  林    金    村
                                            法官  戴    勝    利
                                            法官  顏    基    典
右正本證明與原本無異。
不得上訴。
                                      法院書記官  呂    嘉    文
中    華    民    國      八十九      年      四      月     二十七     日


司法院資訊處製作；財團法人民間司法改革基金會備份。
